【裁判字號】    89,上訴,643
【裁判日期】    890301
【裁判案由】    誣告
【裁判全文】
臺灣高等法院臺中分院刑事判決          民國八十九年度上訴字第六四三號
    上  訴  人
    即  被  告  丙○○
    選任弁護人  陳呈雲
右上訴人因誣告案件，不服臺灣臺中地方法院中華民國八十九年三月一日第一審判決
（民國八十九年度訴字第四三五號，起訴案號：臺灣臺中地方法院檢察署民國八十九
年度偵字第三八五號），提起上訴，本院判決如左：
    主      文
原判決撤銷。
丙○○無罪。
    理      由
一、公訴意旨略以：丙○○與甲○○原為夫妻關係，於民國（下同）八十五年七月十
    日離婚。丙○○於婚姻關係存續中之七十八年十月八日，向南山人壽保險股份有
    限公司（下稱南山人壽公司）投保新二十年限期繳費特別增值分紅終身壽險，保
    險契約上之被保險人、要保人及保險期滿之受益人均為丙○○自己，離婚後被告
    明知其將前開保險利益贈與甲○○，而自己於八十五年七月十五日前數日，在台
    中縣大雅鄉○○路七巷二十號住處，向南山人壽公司業務員丁○○申請將前開保
    險契約上之要保人、期滿受益人均變更為甲○○名義。嗣於八十五年十二月二十
    七日，因丙○○已再婚反悔前開贈與，復將前開保險契約之要保人再變更為丙○○自己，並將滿期受益人及身故受益人變更為其子女張馨玫、張馨怡。丙○○對
    於前開親身經歷事應知之甚詳，竟基於使甲○○受刑事處分之犯意，於八十七年
    七月一日具狀向本署誣告甲○○偽造文書，誣指前開變更事項係甲○○所為。因
    認丙○○涉有刑法第一百六十九條第一項之誣告罪嫌云云。
二、按犯罪事實應依證據認定之，無證據不得推定其犯罪事實，刑事訴訟法第一百五
    十四條，定有明文。又認定犯罪事實所憑之證據，雖不以直接證據為限，然必須
    該項證據對於待證事實確能供證明之資料，始堪採取，最高法院二十二年上字第
    三六二三號亦著有判例。又被害人之陳述如無瑕疵，且就其他方面調查又與事實
    相符，固足採為科刑之基礎，倘其陳述尚有瑕疵，則在未究明前，遽採為論罪科
    刑之依據，即難認為適法，亦有最高法院六十一年台上字第三○九九號判例可參
    。
三、公訴人認被告涉有誣告罪嫌，無非以本件業據被害人甲○○指述甚詳，復經被告
    之同學即該保險契約之承辦人丁○○結證屬實，及甲○○與丁○○談話錄音帶附
    卷佐證，與若該保險變更契約係甲○○於八十五年七月間所為，則被告何以遲至
    八十八年七月間始提出告訴為論據。
四、惟訊之被告堅決否認有誣告事實，辯稱八十五年七月十五日前數日之變更保險期
    滿受益人為甲○○，確為甲○○所為，故其告訴甲○○偽造文書，乃據實以告，
    並非誣控云云。
五、經查，談話錄音係審判外之陳述，不得作為證據，刑事訴訟法第一百五十九條定
    有明文。又丁○○雖於檢察官偵查中結證，契約變更書上的丙○○及甲○○都是
    丙○○簽的，在八十五年七月十五日前幾天，在丙○○大雅鄉○○路七巷二十號
    家裡，由丙○○簽的，而甲○○的名字是甲○○簽的。因丙○○說，離婚不要把
    保險送給甲○○，所以變更要保人為甲○○，丙○○有有同意，當時只有我們三
    人在場等語（見八十八年他字第一二四八號卷第五十九頁背面）。丁○○此語，
    已有甲○○之簽名究係丙○○或甲○○所簽之先後矛盾。且丁○○此言之前另稱
    ：「是我向丙○○收保費，丙○○不在，甲○○有在，我把契約變更書留在那邊
    。甲○○叫我把契約變更書帶過去，說他變更為她要繳錢，原因我不知道，甲○○有說她要變為要保人。後來是甲○○把已填好變更她為要保人契約書拿給我，
    至於何人簽名我不知道。但後來再變為丙○○時是丙○○本人去辦的。是甲○○
    要我變更保人為她，變更後的契約是甲○○拿給我的云云（見同卷第五十八頁背
    面－第五十九頁正面）。是丁○○在同一天檢察官偵訊中所言，已前後矛盾，不
    知何者執是﹖又如何據以認定被告之犯行。次查甲○○係被被告控告偽造文書才
    抗辯該保險變更契約是被告簽的，且被告曾委律師黃忠以存證信函警示甲○○偽
    簽該保險變更契約，又擅將被告本人名下坐落台中縣大雅鄉○○段二○八○之八
    地號之土地暨同段建號三七四號之二建物過戶在甲○○名下已觸犯詐欺、偽造文
    書等罪，請即將回復為被告名下，否則依法訴究（見同卷第四十二頁至四十六頁
    ）。然甲○○於被訴偽造文書一案與被告和解時已約定將上開建地及建物移轉登
    記歸被告所有，且將另坐落台中縣大雅鄉○○段第二○七八號土地及地上未辦保
    存登記建物歸被告收益管理（上開不動產已協議離婚時係委由甲○○管理收益）
    （見八十八年偵字第一九七一二號卷第七頁）。試問，若該保險變更契約確係被
    告偽造，與甲○○無涉，甲○○為何作此重大讓步，故甲○○指訴之真實性即堪
    值懷疑。至被告已於八十五年十二月三十日將保險契約之受益人變更為自己，又
    何必再急於提出告訴，自不能因遲至八十八年間始提出告訴，即憶測其有上開犯
    行。綜此，公訴人所指各節，均不足據以證明，被告有偽造文書之事實。又本院
    雖將南山人壽公司八十五年七月十八日，十二月三十日之契約內容變更申請書及
    要保書原本各一紙，及丙○○當庭書寫之筆跡送憲兵學校鑑定，然鑑定結果亦不
    能明確證明八十五年七月十八日之變更契約係被告所簽名。其餘復查無任何積極
    證據足以證明被告有偽造文書之犯行，自難令負該項罪責。原審不察，遽對被告
    論罪科刑，核有未合，被告上訴意旨，執此指摘，核有理由，自應由本院將之撤
    銷，諭知被告無罪。
據上論斷，應依刑事訴訟法第三百六十九條第一項前段、第三百六十四條、第三百零
一條第一項，判決如主文。
本案經檢察官乙○○到庭執行職務。
中      華      民      國    八十九     年     十一    月    二十八    日
                                  臺灣高等法院臺中分院刑事第七庭
                                        審判長法  官  林  榮  龍
法  官  謝  說  容
                                              法  官  黃  日  隆
右正本證明與原本無異。
如不服本判決應於收受送達後十日內向本院提出上訴書狀，其未敘述上訴之理由者並
得於提起上訴後十日內向本院補提理由書（均須按他造當事人之人數附繕本）。
                                              書記官  林  端  容
中      華      民      國    八十九     年     十一    月    三十      日
                                                                        Ｃ


司法院資訊處製作；財團法人民間司法改革基金會備份。
